【裁判字號】    93,建,20
【裁判日期】    950731
【裁判案由】    請求給付違約金等
【裁判全文】
台灣彰化地方法院民事判決                93年度建字第20號
    原      告  國立彰化師範大學
    法定代理人  乙○○
    訴訟代理人  柯開運律師
                甲○○
    被      告  德寶營造股份有限公司
                            樓.
    法定代理人  己○○
                            樓.
    訴訟代理人  丁○○
                            樓.
                劉錦隆律師
上列當事人間請求給付違約金等事件，本院於民國九十五年七月
十三日言詞辯論終結，判決如下：
    主    文
被告應給付原告新台幣貳仟零參拾參萬伍仟玖佰柒拾柒元，及自
民國九十四年一月六日起至清償日止，按年息佰分之伍計算之利
息。
被告應給付原告新台幣肆佰壹拾柒萬捌仟陸佰貳拾壹元及自民國
九十四年一月六日起至清償日止，按年息佰分之伍計算之利息。
原告其餘之訴駁回。
訴訟費用由原告負擔百分之三，餘由被告負擔。
本判決第一項、第二項於原告各以新台幣陸佰柒拾捌萬元、壹佰
參拾玖萬參仟元供擔保後，得假執行。
原告其餘假執行之聲請駁回。
    事實及理由
壹、程序方面
一、本件本院審理中原告以其法定代理人變更為乙○○，被告以
    其法定代理人變更為己○○，並各提出教育部聘書、被告公
    司變更登記表為憑，茲據二造各具狀聲明承受訴訟，依民事
    訴訟法第一百七十五條之規定，核無不合，均應准許。
二、按「訴狀送達後，原告不得將原訴變更或追加他訴。但有下
    列各款情形之一者，不在此限：…二請求之基礎事實同一者
    。…七不甚礙被告之防禦及訴訟之終結者。」，民事訴訟法
    第二百五十五條第一項第二款、第七款分別定有明文。本件
    原告起訴聲明原為：1.確認被告對於原告就兩造間於民國（
    下同）八十八年六月二十九日所訂立坐落彰化縣彰化市○○
    路一號「運動場地下停車場興建工程」合約中新台幣（下同
    ）二千五百一十五萬八千八百一十二元之工程尾款債權不存
    在。2.被告應給付原告二千零三十三萬五千九百七十七元，
    及自起訴狀繕本送達被告之翌日起至清償日止，按年息百分
    之五計算之利息。3.被告應給付原告四百二十三萬三千八百
    三十五元及自起訴狀繕本送達被告之翌日起至清償日止，按
    年息百分之五計算之利息。4.被告應給付原告五十八萬九千
    元，及自起訴狀繕本送達被告之翌日起至清償日止，按年息
    百分之五計算之利息。5.訴訟費用由被告負擔。6.第二、三
    、四項聲明，原告願供擔保，請准予宣告假執行。嗣於九十
    四年三月十日具狀更正聲明，以上述1.聲明為先位聲明，並
    請求訴訟費用由被告負擔，以其餘聲明為備位聲明，惟請求
    之基礎事實均同，亦不甚礙被告之防禦及訴訟之終結，合於
    前揭法律規定，應予准許。
貳、實體方面
一、原告主張：如附件一所示。
    並為：(一)先位訴之聲明：1.確認被告對於原告就兩造間於民
    國八十八年六月二十九日所訂立坐落彰化縣彰化市○○路一
    號「運動場地下停車場興建工程」合約中二千五百一十五萬
    八千八百一十二元之工程尾款債權不存在。2.訴訟費用由被
    告負擔。(二)預備訴之聲明；1.被告應給付原告二千零三十三
    萬五千九百七十七元，及自起訴狀繕本送達被告之翌日起至
    清償日止，按年息百分之五計算之利息。2.被告應給付原告
    四百二十三萬三千八百三十五元及自起訴狀繕本送達被告之
    翌日起至清償日止，按年息百分之五計算之利息。3.被告應
    給付原告五十八萬九千元，及自起訴狀繕本送達被告之翌日
    起至清償日止，按年息百分之五計算之利息。4.訴訟費用由
    被告負擔。5.原告願供擔保，請准予宣告假執行。
二、被告抗辯：如附件二所示。
    並聲明：原告之訴駁回。訴訟費用由原告負擔。
三、二造不爭執之事實：
    (一)被告於八十八年五月間，依原告之公開招標，標得原告主
      辦之坐落彰化縣彰化市○○路一號「運動場地下停車場興
      建工程」（以下簡稱系爭工程），於八十八年六月廿九日
      與原告請立系爭工程承攬合約，原約定工程契約總價為一
      億八千零八十萬元，嗣因變更設計及台灣營建仲裁協會九
      十一年度台仲聲字第七號判斷書認定原告應增付被告之工
      程款一千零二十三萬八千五百三十元，工程結算金額為二
      億零三百三十五萬九千七百七十四元，被告已領得工程款
      共一億七千八百二十萬零九百六十二元，工程尾款二千五
      百十五萬八千八百十二元。
    (二)系爭工程於九十一年三月十七日完工，經原告於九十一年
      六月十四日、十七日、十九日辦理初驗，工程缺失達一百
      四十項，原告通知被告改善期限為九十一年七月十九日，
      被告至九十三年四月十五日始改善完成初驗缺失，於九十
      三年十月十一日驗收合格。
    (三)系爭工程獲彰化縣政府於九十二年一月十七日核發使用執
      照。
    (四)被告承攬系爭工程期間向原告借用臨時用電。
    (五)原告於九十三年十月十九日以彰化師大郵局第八號存證信
      函向被告主張因其負欠本件工程逾期賠償金二千零三十三
      萬五千九百七十七元、電費四百二十三萬三千八百三十五
      元及損害原告未能享有水電保固費五十八萬五千七百二十
      三元之債務（註：原告於本件訴訟繫屬中，在九十四年三
      月十日具狀敘明其於上揭存證信函主張抵銷之水電工程保
      固款為五十八萬五千七百二十三元，係屬誤算，應以起訴
      狀所載五十八萬九千元為準，並以本狀向被告為補正抵銷
      之意思表示），與原告應支付被告之同金額工程款相抵銷
      。
四、得心證之理由：
    (一)按「認法律關係之訴，非原告有即受確認判決之法律上利
      益者，不得提起之。確認證書真偽或為法律關係基礎事實
      存否之訴，亦同。前項確認法律關係基礎事實存否之訴，
      以原告不能提起他訴訟者為限。」民事訴訟法第二百四十
      七條定有明文。又所謂即受確認判決之法律上利益，係指
      法律關係之存否不明確，原告主觀上認其在法律上之地位
      有不安之狀態存在，且此種不安之狀態，能以確認判決將
      之除去者而言（最高法院五十二年台上字第一二四０號判
      例參照）。本件原告起訴主張其得對被告主張給付逾期違
      約金二千零三十三萬五千九百七十七元、電費四百二十三
      萬三千八百三十五元及原告對於訴外人百鎰工程有限公司
      （以下簡稱百鎰公司）承攬之水電工程未能享有之保固費
      五十八萬九千元，累計為二千五百一十五萬八千八百一十
      二元，且原告已於九十三年十月十九日以彰化師大郵局第
      八號存證信函通知被告與系爭工程之同額工程款抵銷等語
      ，被告既發函否認原告抵銷之主張（詳原證十五、十六）
      ，復於本件審理時具狀答辯否認原告得請求給付逾期違約
      金、保固費及超過三百五十八萬一千零五十八元部分之電
      費，則原告提起先位確認之訴，應認為有即受確認判決之
      法律上利益，應予准許。又被告就原告所為抵銷之意思表
      示既有爭執，原告另以其抵銷為無理由時為備位之請求如
      上，亦為法所許，被告辯稱原告不具即受確認判決之法律
      上利益，備位聲明與先位聲明不具備「不能並存」之要件
      ，與最高法院六十四年台上字第八二號判例不合云云，均
      有誤解，合先敘明。
    (二)本件原告主張被告承作系爭工程缺失甚多，經通知改善竟
      遲至九十三年四月十五日始改善完成初驗缺失，逾期達六
      百三十六日，且遲延交付使用執照正本予原告，逾期達七
      百零五日，依二造所立合約第二十條第九款、第二十四條
      第一項、第二項、合約施工說明書壹總則第九點（ｃ頁）
      規定，被告應支付原告逾期賠償金為工程總價（二億零三
      百三十五萬九千七百七十四元）百分之十即二千零三十三
      萬五千九百七十七元及法定遲延利息；又被告承攬系爭工
      程期間（包括改善工程初驗缺失期間），向原告借用臨時
      用電，計自九十一年六月起至九十三年九月十日止，積欠
      原告墊付之電費共為四百二十三萬三千八百三十五元，原
      告自得依二造間借用電力契約及不當得利法律關係請求返
      還前開金額及法定遲延利息；再者，因被告就系爭工程遲
      遲無法完成驗收，致令原告對訴外人百鎰公司承作系爭工
      程水電工程部分之一年保固期於九十二年十一月十四日屆
      滿，仍未能實質開始使用水電設施，而無法享有保固利益
      ，此項解除保固款五十八萬九千元應由被告給付原告，以
      為保固之擔保，待百鎰公司承作之水電工程於原告實質開
      始使用水電設施之保固期間一年內，確定無任何保固事由
      發生，於保固期滿，無任何需修繕事項後，始由原告無息
      退還被告，是原告依民法第四百九十五條第一項、第二百
      二十七條第一項、第二項、第二百三十一條第一項規定，
      自得請求被告給付原告五十八萬九千元及法定遲延利息。
    (三)被告則以系爭工程合約第二十條並未規定罰款如何計算，
      亦未規定驗收逾期可適用、準用或比照合約第二十四條第
      一項之約款，原告此部分主張欠缺合約或法律上基礎，況
      系爭合約第二十條之適用，須以有可歸責於被告之事由為
      限，而系爭工程之所以驗收逾期，主要理由為設計問題與
      天災問題所致，均不可歸責於被告；又使用執照之申領事
      項應由建築師負責，申辦過程資料欠缺亦多因原告之因素
      ，且被告基於同時履行抗辯而暫緩交付使用執照予原告，
      縱認被告應負逾期責任，亦請審酌本件所指逾期存留之缺
      失情節輕微，而將違約金酌減至零；被告於施工時（含改
      善初驗缺失部分）向原告借用正式電源，且為定爭止紛，
      曾覆函原告同意以三百五十八萬一千零五十八元計算（詳
      原證十一），是原告在此範圍之請求即無訴訟必要，原告
      主張逾此部分之電費六十五萬二千七百七十七元，該段時
      間原告本身使用電力佔多數，在未釐清分擔比例前，被告
      自得拒絕；至於水電保固部分，與前述逾期因素同其關聯
      ，不當然由被告負責，縱認被告應負逾期責任，在水電包
      商之保固期間，不必然發生需進行保固修繕之情形，況原
      告已請求逾期違約賠償，即不應再請求被告對其水電保固
      之損失負責等語置辯。
    (四)是本件二造主要爭點厥為：1.原告基於系爭工程合約得否
      對被告主張逾期違約金？被告就逾期違約金部分請求依民
      法第二百五十二條規定酌減（至零），有無理由？2.被告
      向原告借用電力須付代墊電費若干？3.原告得否對被告請
      求給付水電保固損失五十八萬九千元？4.原告主張就上開
      逾期違約金、代墊電費款、水電保固損失與系爭工程尾款
      債權抵銷，是否有理由？茲分別論列如下。
    １原告基於系爭工程合約得否對被告主張逾期違約金？被告
      請求法院酌減是否有據？
    (1)按二造所訂工程合約（即原證一）第二十條第九款規定：
      「驗收缺點改善於三十日內完成，逾期即算逾期罰款」，
      第二十四條第一項規定：「本工程未能於規定工期完工時
      ，每逾一日，應由乙方（即被告）賠償工程總價千分之一
      之金額，其金額在乙方應得之工程款內扣除，如有不足，
      由履約保證金內補足之」，同條第二項規定：「逾期賠償
      累計最高金額以契約金額百分之十為限」，另依據合約施
      工說明書壹總則（即原證十八）第九點 (Ｃ頁)之規定，
    有關使用執照之申請事宜「乙方（即被告）應負責主辦本
      工程使用執照之申請手續，至遲應於竣工日後兩個月取得
      ，超過期限應賠償原告損失 (每逾一日，應由被告賠償工
      程總價千分之一之金額，最高金額以契約金額百分之十為
      限)」，足見二造已就逾期違約金有所約定及系爭工程使
      用執照申領事宜係由被告負責，而原告另與徐樹光建築師
      事務所於八十五年一月九日訂立委任契約，契約第一條第
      第五項所訂「請領本工程建築執照、使用執照及其資料與
      圖送有關單位審查，其申請所需之規費或執照工本費用由
      委任人（即原告）負擔。」，係關於費用負擔之規定，被
      告辯稱原告有關逾期違約金請求欠缺合約或法律基礎，系
      爭工程之使用執照應由建築師負責申領云云，均不足取。
    (2)查系爭工程被告於九十一年三月十七日完工，經原告於九
      十一年六月十四日、十七日、十九日辦理初驗，工程缺失
      達一百四十項，原告通知被告改善期限為九十一年七月十
      九日，惟被告至九十三年四月十五日始改善完成初驗缺失
      等情，為二造一致肯認在卷，則被告改善工程逾期達六百
      三十六日，堪可認定；又系爭工程獲彰化縣政府於九十二
      年一月十七日核發使用執照，惟被告至九十三年四月廿一
      日始交付使用執照正本予原告乙節，亦為被告所不爭，依
      二造所立合約施工說明書壹總則第九點（Ｃ頁）規定，被
      告本應於工程完工日二個月內即九十一年五月十七日取得
      使用執照交付原告，則被告此部分逾期亦達七百零五日。
      上述二項逾期日數已超過一百日（依上開二造合約規定，
      逾期罰款每日按工程總價千分之一計算，如逾期一百日，
      即達逾期罰款之最高上限），故逾期賠償金額應為工程總
      價二億零三百三十五萬九千七百七十四元之最高上限百分
      之十，即二千零三十三萬五千九百七十七元。
    (3)被告抗辯系爭工程逾期違約及有關使用執照申領交付事項
      並無遲延云云不足採信
    ａ被告抗辯系爭工程車道坡度及出口高程、地坪平整度二部
      分設計上有矛盾，固經提出台灣省土木技師公會出具之鑑
      定報告書及補充鑑定報告為據，內容略以：「依據現有之
      技術，系爭工程車道出入口部分，無法同時符合本件合約
      所要求之三項條件，即車道坡度八分之一、車道與頂版淨
      高２．７ｍ、出口處防水閘門之高程需與路面水溝高程略
      高等三項要求」、「依據現有之技術，系爭工程停車場地
      坪部分，無法同時符合『任何一點半徑３ｍ內之基礎完成
      表面範圍，不得超過３ｍｍ之高程誤差值』及『混凝土施
      工面強度至少需達３０００ｐｓｉ以上，經拍漿粉光，並
      有良好之洩水坡度』等系爭合約規定之二項要求。」等語
      。惟按依二造合約（參原證一）第十四條工程品管第一款
      規定：「乙方 (即被告，下同）應對本契約附件中各施工
      說明書以及相關補充說明的內容充分瞭解，並切實執行。
      如有疑義，乙方應在實施前先向甲方建築師提請澄清，否
      則應依照甲方 (即原告，下同）建築師的解釋辦理。」，
      依此規定，被告自應依前開合約規定進行施作系爭工程地
      坪及車道，況被告亦不爭執系爭工程有編列給付被告品管
      及檢驗費一百四十五萬餘元，若圖說規範有矛盾時，被告
      亦應依二造所立工程合約第七條圖說規定第（三）款規定
    「如發現圖說錯誤、遺漏，或與工地實際情況不符，或有
      疑問時，乙方應即報請甲方裁決，不得擅自更改，亦不得
      在未經甲方裁決前，進行有關工作，否則一切後果由乙方
      自行負責。」、同條第（五）款規定「圖樣或施工法則如
      有不明之處，除參考施工說明書外，應由建築師指示正確
      施工方式或數字，不得以比例尺估量施工，在施工過程中
      如發現任何缺點或各件彼此間互有差別時，應以建築師解
      釋為依據，如施工圖樣或施工說明書均未載明而為完成本
      工程所必需或工程慣例所應為之零星事項或工程，承包人
      應按建築師指示履行，不得推諉或要求加價。」辦理，但
      被告既未舉證其有向原告申請裁決上述施工內容，即貿然
      任意施作出有瑕疵之地坪及車道高程（即未達目前停車場
      之一般標準），致使系爭工程之車道出入口低於路面，遇
      雨必定淹水，嚴重危害現場停車安全，且被告未依圖說規
      定施作地下室地坪，導致地面多處積水嚴重，易使汽車行
      駛增加危險而喪失系爭工程之通常效用，惟被告直至九十
      二年六月十七日以00-000000-000號函表示「車道高程修
      正部分，Ａ車道已完成延伸及灌漿，Ｂ車道部分…待豪雨
      過後放晴，本公司即開始進行Ｂ車道高程修正。停車場地
      坪修正部分，因漏水位置施作及Ｂ車道無法施作，故先行
      可施作部分…。」（即原證十九），原告主張被告進行前
      述缺失改善，Ａ、Ｂ車道出口高程改善至九十二年九月十
      七日大致改善完成，Ｄ車道出入口高程於九十三年三月十
      六日改善完成等情，除提出車道改善工程結果照片（影本
      ）四紙為證，被告亦未予以爭執，顯見被告未適用二造合
      約第七條第三款、第五款之調整機制，所辯無法改善工程
      瑕疵、無法施作等語並非事實。
    ｂ被告復辯稱工程滲漏水問題肇因於九十一年「三三一大地
      震」，並非施作時即存在之缺失云云，被告既未舉證以實
      其說，且依二造合約第十九條規定：「本工程施工期間，
      如遇人力不可抗拒之事故，…，乙方應於事故發生後立即
      報告甲方，並於三十日內提出書面報告，逾期致使甲方無
      法查證者不予受理。．．．」，被告亦未依前揭工程合約
      規定提報原告，被告此部分辯解亦不足採。
    ｃ被告另抗辯其取得系爭工程使用執照並無逾期情形，使用
      執照申辦過程欠缺資料多係原告之因素，且被告係基於同
      時履行抗辯始暫緩交付使用執照予原告，況依使用執照之
      性質，對建物獲准合法使用之事實並不影響，原告亦應先
      舉證證明其受有何損失得請求被告賠償云云。查：依二造
      所立合約施工說明書壹總則第九點（Ｃ頁）規定，被告應
      於工程完工日二個月內即九十一年五月十七日取得使用執
      照交付原告，已如前述。而依二造提出當初因申領使用執
      照公文往返資料觀之，足可認定系爭工程完工後，被告並
      未積極補正竣工資料及辦理申領使用執照之相關作業，導
      致衍生非必要之文件處理，可由下列文件內容觀之：原
      告於九十一年七月十二日以九十一彰化師大總字第三五九
      一號函（原證三十三）說明二說明：「被告於九十一年二
      月五日以00-000000-004號函提出完工申請，但經查證結
      果，現場有跑道舖面及其他配合工程未全部施工完成，且
      竣工報告書上無施工單位之技師簽章，原告以九十一年二
      月二十日彰化師大總字第○七八七號函退回竣工申請，被
      告隨後又於同年三月十二日及三月二十九日以00-000000-
      000號及00-000000-008號函稱本工程施工完成多時，但經
      查證現場仍有標線及其他配合工程未全部施工完成，原告
      以九十一年三月十九日彰化師大總字第一三五一號函及九
      十一年四月十二日彰化師大總字第一八六一號函退被告之
      竣工申請；迄今被告仍未提送竣工之申請及未補正竣工相
      關資料，被告來函說明二指稱原告「一再置之不理」並
      非事實」等語，原告為解決延誤申報繳納空污費問題，
      於九十一年七月九日以九十一彰化師大總字第三九○六號
      函並出具相關切結文件（原證三十四）請彰化縣環保局協
      助辦理，因此被告始於九十一年七月二十三日申報繳納空
      污費（原證三十五），且依二造所立工程合約第十一條第
      五款（第６頁）規定：「．．．．．，因施工必須之各種
      執照、許可證及水電增加設備用量與安全檢驗及使用執照
      等，皆由承包人負責取得」等語，故申辦繳納空污費自應
      為被告責任，被告不能以申辦空污費為由，要求展延申領
      使用執照期限。因被告延誤交付防火鐵捲門及防火門予
      本工程水電廠商，以致消防檢查亦隨之延後取得：原告曾
      於九十一年八月二十日以九十一彰化師大總字第四六七一
      號函（原證二十七）復被告，對於本工程使用執照請領作
      業延誤係因被告延遲至九十二年四月二十七日才交付水電
      廠商防火鐵捲門、防火門之相關證明及資料以致延誤本工
      程消防檢查，故被告不能以消防檢查核可延後為由，要求
      展延申領使用執照期限等語。並經證人丙○○即系爭工程
      水電工程承包商百鎰公司之工程師到庭證稱：因為消防檢
      查需要防火建材的證明資料，但這部分並非我們負責的，
      而是德寶營造公司承攬的範圍，我們在完工後，他們的證
      明一直無法給我們，因為他們還未做好該部分的工程。我
      們公司一直到九十一年四月廿七日才取得德寶公司的防火
      門及鐵捲門的相關資料等語明確（詳九十五年七月十三日
      言詞辯論筆錄）。依系爭工程合約施工說明書壹、總則
      第九點（第C頁）之規定及第十一條第（五）款（第６頁
      ）規定，系爭工程申領使用執照本即被告申辦之職責，被
      告理應知辦理使用執照之急迫性，但從整個辦理過程中並
      未見被告積極辦理，此可從彰化縣政府建設局九十一年七
      月四日九一彰建管字第二二二一五號函退件原因為：資料
      填寫欠詳及照片欠詳，原告隨即於九十一年七月十二日以
      九十一彰化師大總字第四○○八號函通知被告配合補正資
      料，但被告於九十一年八月二十八日才以00-000000-000
      號函通知徐謝光建築師事務所部分資料重新修正用印並副
      本知會原告（原證三十七），從上述過程可發現被告並未
      積極辦理申領使用執照，直至原告於九十一年十月一日以
      九十一彰化師大總字第五六五一號函（原證三十八）請被
      告會同徐謝光建築師前去原告校址辦理所需相關資料及修
      正用印，加速核對正確資料，始於九十二年一月十七日獲
      彰化縣核發使用執照（原證三十九），惟經被告領取後，
      原告多次發函並且以存證信函要求被告交付該執照正本，
      但被告均拒絕交付（原證四十），足見申領使用執照嚴重
      逾期，被告應負完全責任，自應接受申領使用執照逾期之
      逾期罰款。再按「建築物非經領得使用執照，不准接水、
      接電及使用」，建築法第七十三條第一項前段規定甚明；
      又「申請建物所有權第一次登記，應提出使用執照或依法
      得免發使用執照之證件及建物測量成果圖」，土地登記規
      則第七十九條第一項亦有明定；又「依第十六條及第十六
      條之一規定投資興建之都市計畫停車場，或公共設施用地
      依規定得以多目標使用方式附建之停車場，或投資興建可
      供五十輛以上小型汽車停放之路外公共停車場者，應備具
      有關文件，並敘明停車場出入口、車輛動線及安全設施之
      規劃等，向地方主管機關申請核准後，再向主管建築機關
      申請建築執照；其申請書件由地方主管機關定之。」停車
      場法第二十四條定有明文；又「前條都市計畫停車場或路
      外公共停車場應於開放使用前，由負責人訂定管理規範，
      向地方主管機關報請核備，領得停車場登記證後，始得依
      法營業。」同法第二十五條第一項亦有明定，由此可見，
      使用執照乃使用建築物之合法證件，被告如不將系爭工程
      之使用執照交付原告，則原告即無法申請接水、接電及使
      用，亦無法申請停車場登記證依法營業，更無從辦理建物
      所有權第一次登記，被告辯稱使用執照對於建物獲准合法
      使用之事實並不影響云云，洵不足取。
    (4)又被告承攬系爭工程，因有政府採購法第一百零一條第一
      項第十款「因可歸責於廠商之事由，致延誤履約期限，情
      節重大者」之情形，經原告提報為不良廠商，於九十二年
      十一月十四日以總字第0920007640號函通知被告如未提出
      異議，將刊登政府採購公報，被告不服，依法提出異議，
      復不服原告九十二年十二月三日總字第0920008142號函之
      異議處理結果，向行政院公共工程委員會提出申訴，遞遭
      決定駁回，遂向台中高等行政法院提起行政訴訟，業經該
      院以九十三年度訴字第五一六號判決敗訴確定，並經原告
      提出該判決影本一件附卷可稽。
    (5)復查：系爭工程於九十一年三月完工，九十一年六月十四
      、十七及十九日初驗缺失達一百四十餘項，其中三種重大
      缺失為「多處嚴重滲漏水、各車道及殘障出入口高程低於
      戶外道路高程、地下室地坪多處積水嚴重」，但被告拖延
      瑕疵改善，最後本工程於九十三年十月十一日始驗收合格
      ，前後延宕約二十七個多月的時間，使原告無運動場及地
      下停車場可使用，對原告校務教學影響自屬甚鉅，亦使原
      告於該期間無經營地下停車場之收入，原告蒙受之損失不
      可謂不大，二造合約所定逾期違約金（如前所述）並無過
      高情節，被告請求依民法第二百五十二條規定酌減違約金
      至零，於法不合，不應准許。
    ２被告向原告借用電力須付原告代墊電費若干？
      本件原告主張：被告承攬系爭工程期間向原告借用臨時用
      電，自八十九年二月至九十一年五月止，電費計三百六十
      四萬九千六百八十元，系爭工程完工後，被告於原告之體
      育館內設有一專屬電錶統計運動場及地下停車場用電，自
      九十一年六月至九十三年九月十日止，被告進行改善系爭
      工程初驗之缺失，繼續使用告之用電電費計五十八萬四千
      一百五十五元，二項合計四百二十三萬三千八百三十五元
      等語，查：訊據證人鄭棋村即任職原告學校之水電技工到
      庭證稱：被告承攬原告系爭工程」，工程期間被告向原告
      借用電力，雙方約定的詳細內容伊並十分瞭解，但承辦員
      交代伊每個月去抄電錶，計算電費，伊有提出一張核算表
      ，已提出給原告，即原證六之表列等語（詳九十四年三月
      十四日言詞辯論筆錄），證人戊○○即被告公司員工到庭
      證稱：伊在系爭工程驗收階段，在工地現場負責驗收，被
      告公司在工地用電問題，據伊瞭解好像是跟彰師大借電使
      用，被告公司在九十一年三月份完工後，後續修繕工程仍
      然向彰師大借電使用，關於借電費用之計算，彰師大有提
      出電錶計費的資料，要被告公司負擔，但被告公司認為有
      一部分是彰師大本身設備有耗電，不能完全讓被告公司負
      擔，況且被告公司只有在修繕期間才會使用電力等語（詳
      九十四年十二月廿八日言詞辯論筆錄），被告抗辯其至九
      十三年四月十五日改善完成初驗缺失完畢後即未再施工等
      語，原告亦未予爭執，茲被告向原告借電既係用以系爭工
      程施工（包括改善初驗缺失施工），二造復同認被告施工
      及改善工程已於九十三年四月十五日完工，則工程施作期
      間（自八十九年二月至九十三年四月十五日止），工地既
      由被告管理，被告復不否認其在九十一年三月工程完工前
      ，向原告借用電力係自設電錶計算電費，計算被告應負擔
      電費期間應自八十九年二月至九十三年四月十五日止為合
      理，依原告提出原證六抄錄被告逐月用電明細合計累積電
      費為四百一十七萬八千六百二十一元；而在九十三年四月
      十六日以後，被告既再無施工用電之情形，自無要求被告
      負擔電費之理由，從而原告本於二造間借用電力契約，請
      求被告給付四百一十七萬八千六百二十一元自屬有據，逾
      此範圍之請求，則無理由。
    ３原告得否以其對訴外人百鎰公司水電工程之保固請求權要
      求被告給付五十八萬九千元？
      按「當事人得約定債務人於債務不履行時，應支付違約金
      。」「違約金，除當事人另有訂定外，視為因不履行而生
      損害之賠償總額。其約定如債務人不於適當時期或不依適
      當方法履行債務時，即須支付違約金者，債權人除得請求
      履行債務外，違約金視為因不於適當時期或不依適當方法
      履行債務所生損害之賠償總額。」，民法第二百五十條定
      有明文。本件，二造既就被告逾期定有違約金規定，原告
      並已主張被告給付逾期違約金，已如前述，依民法第二百
      五十條規定，原告主張其因被告工程缺失改善逾期致未能
      享有對訴外人百鎰公司水電工程之保固請求權部分，自當
      已涵攝在內，無再為請求之餘地，是原告此部分請求即無
      理由。
    ４原告主張就上開逾期違約金、代墊電費款、水電保固損失
      與系爭工程尾款債權抵銷，是否有理由
      次按「二人互負債務，而其給付種類相同，並均屆清償期
      者，各得以其債務，與他方之債務，互為抵銷。但依債之
      性質不能抵銷或依當事人之特約不得抵銷者，不在此限。
      」民法第三百三十四條第一項固有明文。本件，被告對原
      告既尚有工程尾款債權二千五百十五萬八千八百十二元，
      惟原告對被告亦得請求給付逾期違約金二千零三十三萬五
      千九百七十七元、借用電力代墊款四百一十七萬八千六百
      二十一元，二造互負債務，且均屬金錢債務，惟其中逾期
      違約金、借用電力代墊款均屬未定期限之給付（原告主張
      借用電力代墊款二造原約定按月給付，屬定期給付云云，
      惟未舉證以明之，且被告迄今未支付分文電費，是其主張
      約定按月給付云云，顯與事實不符），原告又未定期催告
      被告給付（民法第二百二十九條第一、二項參照），自難
      認被告所負之債務已屆清償期，原告主張與被告之工程尾
      款債權抵銷，要與抵銷之法定要件不合，從而原告提起先
      位之訴，請求確認被告對於原告就兩造間於八十八年六月
      二十九日所訂立系爭工程合約中二千五百一十五萬八千八
      百一十二元之工程尾款債權不存在之訴即無理由。
    ５原告先位之訴雖無理由，惟被告確應給付原告逾期違約金
      二千零三十三萬五千九百七十七元、借用電力代墊款四百
      一十七萬八千六百二十一元，詳如上述，是原告請求被告
      給付上揭金額及各自起訴狀繕本送達翌日即九十四年一月
      六日起至清償日止，按年息百分之五計算之利息，即有理
      由，原告請求逾此範圍者，並無理由，應予駁回。又原告
      陳明願供擔保，聲請宣告假執行，經核其勝訴部份，合於
      法律規定，爰酌定相當之擔保金額宣告之；其餘假執行之
      聲請，因該部份訴之駁回而失所依據，併予駁回。
    (五)本案事證已臻明確，兩造其餘攻擊防禦方法，經核均與判
      決結論無涉，爰不逐一論列，附此敘明。
五、負擔訴訟費用之依據：民事訴訟法第七十九條。
中    華    民    國    九十五  年  七  月  三十一     日
                            民事第一庭  法  官  簡燕子
以上正本係照原本作成。
如對本判決上訴，須於判決送達後廿日內向本院提出上訴狀。
中    華    民    國    95    年    8     月    2     日
                                        書記官  林嘉賢


司法院資訊處製作；財團法人民間司法改革基金會備份。
